【裁判字號】    96,訴,758
【裁判日期】    970729
【裁判案由】    稅捐稽徵法
【裁判全文】
臺中高等行政法院判決
                                     96年度訴字第00758號
                              .
原      告  程憲宗即一百旺商號
訴訟代理人  陳西文  會計師
被      告  財政部臺灣省中區國稅局
代  表  人  甲○○
訴訟代理人  乙○○
上列當事人間因稅捐稽徵法事件，原告不服財政部中華民國96年
10月25日台財訴字第09600325760號訴願決定，提起行政訴訟，
本院判決如下︰
    主  文
原告之訴駁回。
訴訟費用由原告負擔。
    事  實
壹、事實概要：
    緣原告民國（下同）92年11月1日至94年4月30日開立之二聯
    式收銀機統一發票銷售額合計新台幣（下同）34,052,398元
    ，存根聯未依規定保存，經被告機關所屬北港稽徵所查獲，
    移由被告機關依稅捐稽徵法第44條規定按查明認定總額處5%
    罰鍰1,702,619元。原告不服，申請復查，未獲變更，提起
    訴願，亦遭決定駁回，遂提起行政訴訟。
貳、兩造聲明：
  一、原告聲明求為判決：
（一）訴願決定及原處分均撤銷。
（二）訴訟費用由被告負擔。
  二、被告聲明求為判決：
      駁回原告之訴。
參、兩造之爭點：
  一、原告主張之理由：
（一）本件被告機關於94年4月來函要求原告於94年4月15日提示
      92年11月至93年12月帳簿及進、銷項憑證，原告依規定提
      示帳證，惟因二聯式收銀機統一發票存根聯數量多，整理
      尚須時間，故當時未提示。被告機關復於94年5月再發函
      要求原告提示二聯式統一發票存根聯，因原告尚未完成整
      理核對，故於94年6月8日申請延期提示，並於同年月10日
      至被告機關向承辦人員林美玲陳明因營業場所狹窄，二聯
      式統一發票存根聯數量龐大，需在倉庫（雲林縣口湖鄉○
      ○村○○路76號）整理核對，經林美玲口頭同意延期至同
      年7月14日提示。未料雲林縣口湖鄉於94年6月12日發生水
      災，致上開發票存根聯滅失，原告急於重建，未及時向被
      告機關報備勘察，僅向雲林縣口湖鄉公所申報受災，並由
      該所出具「淹水證明書」，證明發票存根聯因不可抗力之
      水災而滅失。原告事後曾告知會計師事務所發票存根聯已
      難提示，委請其於94年6月14日向被告機關說明，惟事務
      所人員誤以為係原告疏失將存放存根聯之紙箱與廢紙箱一
      同處理掉才無法提示，未將因水災致存根聯滅失情事告知
      被告機關，原告得知上情，旋於同年7月5親自至被告機關
      向承辦人員林美玲及營業稅李股長解釋，惟未為採信，並
      堅持原告未提示「因不可抗力之災害毀損報經『主管稽徵
      機關核備之文件』」，認定原告未依規定保存92年11月1
      日至94年4月30日二聯式收銀機統一發票存根聯。
（二）按天然災害損失報備，原只有營利事業所得稅查核準則（
      下稱查核準則）第102條第2項規定，須向主管稽徵機關列
      報勘查後才能列報災害損失，原查核準則第11條並未規定
      。至93年1月2日修正後查核準則第11條增訂第4項「營利
      事業有前二項因遭受不可抗力災害以致帳簿憑證滅失情形
      者，應依第一百零二條第二款規定，併同災害損失報請稽
      徵機關派員勘查屬實或提出確實證據證明屬實」，換言之
      ，證明「不可抗力災害」除報經稽徵機關派員勘查外，增
      列亦可提出其他「確實證據」之證明，原告已提示雲林縣
      口湖鄉公所出具之「淹水證明書」，並載有「收銀機統一
      發票存根聯淹水滅失」，足以證明屬實，應符合上開規定
      。又依臺灣省財政廳53年1月7日財稅一第63565號函釋「
      帳簿憑證如經查確實因不可抗力流失，應准免按未依保存
      論處」，原告收銀機統一發票存根聯遭受不可抗力之水災
      淹水滅失，依上開函釋，亦應免罰。
（三）依商業實務之習慣，倉庫是營利事業「維持營業」之必要
      儲存場所，且成交量大時，亦可能在倉庫交貨，故倉庫可
      視為營業場所之延伸，且倉庫地點亦不是「主管稽徵機關
      」規定須報備之項目，原告已將二聯式收銀機統一發票存
      根聯存放於倉庫供核對，事先亦向被告機關口頭報備。又
      若違反「稅捐稽徵機關管理營利事業會計帳簿憑證辦法」
      （下稱帳簿憑證辦法）第25條規定，未將帳簿憑證留置於
      營業場所，應依稅捐稽徵法第45條第3項規定處罰，而不
      應依稅捐稽徵法第44條規定處罰。
  二、被告主張之理由：
（一）按「依稅法規定應自他人取得之憑證及給予他人憑證之存
      根或副本，應保存五年。」「營利事業依法規定．．．應
      保存憑證而未保存者，應就其．．．未保存憑證，經查明
      認定之總額，處百分之五罰鍰。」「滯納金、利息、滯報
      金、怠報金、短估金及罰鍰等，除本法另有規定者外，準
      用本法有關稅捐之規定。」為稅捐稽徵法第11條、第44條
      及第49條前段所明定。次按「營利事業有．．．因遭受不
      可抗力災害以致帳簿憑證滅失情形者，應．．．併同災害
      損失報請稽徵機關派員勘查屬實或提出確實證據證明屬實
      。」為行為時查核準則第11條第4項所規定。又「營利事
      業之帳簿憑證，除為緊急避免不可抗力災害損失、或有關
      機關因公調閱或送交合格會計師查核簽證外，應留置於營
      業場所，以備主管稽徵機關隨時查核。」為帳簿憑證辦法
      第25條所規定。
（二）被告機關所屬北港稽徵所於94年4月4日以中區國稅北港三
      字第0943200019號函請原告提示92年11月至93年帳簿及憑
      證，因其中收銀機發票存根聯原告並未提示，乃再於94年
      5月24日以中區國稅北港三字第0940006569號函請提示收
      銀機發票存根聯外，並於94年5月25日以中區國稅北港三
      字第0000000000號函請提示94年1月至4月銷項統一發票存
      根聯及統一發票明細表，原告於94年6月14日提出說明書
      ，說明因人員異動頻繁，一時疏忽將存放二聯式收銀機統
      一發票存根聯之紙箱視同廢紙箱處理掉，致無法提供。原
      告未依規定保存憑證，有原告說明書可稽，被告機關乃依
      前揭稅捐稽徵法規定將未保存之92年11月1日至94年4月30
      日二聯式收銀機統一發票按查明認定總額34,052,398元處
      5%罰鍰1,702,619元。原告復查主張其收銀機統一發票存
      根聯因數量龐大，故均存放於原告雲林縣口湖鄉○○村○
      ○路76號鄉下老家，94年6月8日向被告機關所屬北港稽徵
      所申請延期提示並獲核准延至94年7月14日提示帳證，惟
      該年6月12日雲林縣口湖鄉豪雨成災，其存放於上開住所
      之收銀機統一發票存根聯遭水災滅失，並提示由口湖鄉公
      所出具之淹水證明書，請撤銷原處分云云。按依帳簿憑證
      辦法規定，營利事業之帳簿憑證除為緊急避免不可抗力災
      害損失、或有關機關因公調閱或送交合格會計師查核簽證
      外，應留置於營業場所，原告主張存放收銀機統一發票存
      根聯之雲林縣口湖鄉○○村○○路76號，惟該址並非原告
      之營業場所。另被告機關於95年7月4日以中區國稅法一字
      第0950031587號函請原告提示系爭年度之帳簿及收銀機發
      票存根聯，或相關帳證因不可抗力之災害毀損業向主管稽
      徵機關報備之核備文件。惟依查核準則規定，營利事業有
      因遭受不可抗力災害以致帳簿憑證滅失情形者，應併同災
      害損失報請稽徵機關派員勘查屬實或提出確實證據證明屬
      實。原告無法提示收銀機統一發票存根聯亦未能提示因不
      可抗力之災害毀損經主管稽徵機關核備之文件，致無法證
      明其主張系爭憑證遭受水災毀損屬實；原告應將其開立之
      二聯式收銀機發票存根聯依規定保存而未保存，違反首揭
      稅法規定，違章事證明確，原處罰鍰1,702,619元並無違
      誤，復查乃予維持。財政部訴願決定亦持與被告機關相同
      之論見予以駁回。
（三）末按依稅捐稽徵法第44條未保存憑證之處罰，與同法第45
      條未將憑證存放於營業場所之處罰，本不相同，本件原告
      未依規定保存憑證，而非將依法保存之憑證置放他處，故
      應依稅捐稽徵法第44條，而非同法第45條處罰，原核定罰
      鍰1,702,619元並無不合。
    理  由
一、本件原告起訴後，被告代表人變更為甲○○（原代表人為鄭
    宗典），並聲明承受訴訟，核無不合，先予敘明。
二、按「依稅法規定應自他人取得之憑證及給予他人憑證之存根
    或副本，應保存五年。」「營利事業依法規定．．．應保存
    憑證而未保存者，應就其．．．未保存憑證，經查明認定之
    總額，處百分之五罰鍰。」稅捐稽徵法第11條、第44條定有
    明文。次按「加值型及非加值型營業稅法第三十四條規定營
    業人有關會計帳簿憑證之管理準用本辦法之規定。」「對外
    營業事項之發生，營利事業應於發生時自他人取得原始憑證
    ，如進貨發票，或給與他人原始憑證，如銷貨發票。給與他
    人之憑證，應依次編號並自留存根或副本。」為帳簿憑證辦
    法第1條第2項、第21條第1項所明定。
三、本件被告機關所屬北港稽徵所於94年4月4日以中區國稅北港
    三字第0943200019號函請原告提示92年11月至93年帳簿及憑
    證，因其中收銀機發票存根聯原告並未提示，乃再於94年5
    月24日以中區國稅北港三字第0940006569號函請提示收銀機
    發票存根聯外，並於94年5月25日以中區國稅北港三字第094
    0006570號函請提示94年1月至4月銷項統一發票存根聯及統
    一發票明細表，原告於94年6月14日提出說明書，說明因人
    員異動頻繁，一時疏忽將存放二聯式收銀機統一發票存根聯
    之紙箱視同廢紙箱處理掉，致無法提供，被告機關因認原告
    未依規定保存憑證，遂依前揭稅捐稽徵法規定將未保存之92
    年11月1日至94年4月30日二聯式收銀機統一發票按查明認定
    總額34,052,398元處5%罰鍰1,702,619元。原告不服，主張
    其收銀機統一發票存根聯因數量龐大，故均存放於原告雲林
    縣口湖鄉○○村○○路76號鄉下老家，94年6月8日向被告機
    關所屬北港稽徵所申請延期提示並獲核准延至94年7月14日
    提示帳證，惟該年6月12日雲林縣口湖鄉豪雨成災，其存放
    於上開住所之收銀機統一發票存根聯遭水災滅失，並提示由
    口湖鄉公所出具之淹水證明書，請撤銷原處分云云，申經被
    告機關復查決定略以，依帳簿憑證辦法第25條規定，營利事
    業之帳簿憑證除為緊急避免不可抗力災害損失、或有關機關
    因公調閱或送交合格會計師查核簽證外，應留置於營業場所
    ，原告主張存放收銀機統一發票存根聯之雲林縣口湖鄉○○
    村○○路76號，經查該址並非原告之營業場所。另被告機關
    於95年7月4日以中區國稅法一字第0950031587號函請原告提
    示系爭年度之帳簿及收銀機發票存根聯，或相關帳證因不可
    抗力之災害毀損業向主管稽徵機關報備之核備文件。惟原告
    無法提示收銀機統一發票存根聯亦未能提示因不可抗力之災
    害毀損經主管稽徵機關核備之文件，致無法證明其主張系爭
    憑證遭受水災毀損屬實；原告應將其開立之二聯式收銀機發
    票存根聯依規定保存而未保存，違反首揭稅法規定，違章事
    證明確，原處罰鍰1,702,619元並無違誤等由，駁回其復查
    之申請。原告不服，提起訴願主張略以：「未依規定留置」
    及「未依規定保存」是兩事，兩者意義不同，帳簿憑證辦法
    第25條規定帳簿憑證應置於營業場所，違反上述規定應依稅
    捐稽徵法第45條第3項規定處罰，不能依稅捐稽徵法第44條
    規定處罰。又倉庫是「維持營業」之必要儲存場地、是否為
    營業場所之延伸，如法律未規定，就必須依事實認定，原告
    確實存放收銀機發票存根聯於倉庫，被告機關不能創造法律
    效力認定倉庫為非營業場所。原告因忙於災後整理，疏於報
    請稽徵機關派員勘查，故未能提示因不可抗力之災害毀損經
    主管稽徵機關核備之文件，但已提示雲林縣口湖鄉公所出具
    之「淹水證明書」證明原告收銀機發票存根聯自92年11月至
    94年4月份因六一二水災滅失，依前臺灣省財政廳53年1月7
    日財稅一第63565號令釋「帳簿憑證如經查確實因不可抗力
    水災流失，應准免按未保存憑證論處。」原告收銀機發票存
    根聯確因六一二水災流失、不應受罰等語。經訴願決定持與
    被告機關相同論見，予以駁回。
四、經查，被告機關所屬北港稽徵所（下稱北港稽徵所）為查核
    原告加值率偏低，以94年4月4日中區國稅北港三字第094320
    0019號函請原告攜帶(一)92年至93年度帳簿：日記簿、總分類
    帳、存貨明細表。(二)92年11月至93年12月進、銷項憑證（含
    收銀機發票存根聯），於94年4月15日上午9時至該稽徵所備
    詢，因其中收銀機發票存根聯原告並未提示，乃再以94年5
    月24日中區國稅北港三字第0940006569號函請於94年6月15
    日前儘速提供外，並以94年5月25日中區國稅北港三字第094
    0006570號函請原告於94年6月15日上午9時攜帶94年1月至4
    月銷項發票存根聯（含收銀機發票存根聯）及統一發票明細
    表至該所備詢。原告於接獲上開中區國稅北港三字第094000
    6569及0000000000號函後，於94年6月8日以（94）第052號
    函復稱：「主旨：申請延期提示帳冊，敬請惠辦。說明：一
    本商號因事忙及需時日、整理貴所提示調閱之帳冊（中區國
    稅北港三字第0940006569及0000000000號）。為此懇請貴所
    展延1個月，以為準備之用。二依營利事業所得稅查核準則
    第6條規定辦理。」經北港稽徵所以94年6月9日中區國稅北
    港三字第0940007678號函准予備查（即延至94年7月14日止
    ）在案。惟原告嗣於94年6月14日以（94）第066號說明書載
    明：「1.本商號使用收銀機、每期進、銷貨憑證均委託會計
    師整理申報，惟收銀機發票本商號每期均使用3、4箱數量龐
    大，會計師要求本商號收銀機存根聯自行保管，僅提供每月
    收銀機銷貨明細表作為申報之依據。2.本商號誤以為所有進
    、銷憑證均已送會計師處理，本商號不需再保存任何憑證包
    括收銀機存根聯，再加上數量龐大佔空間、人員異動頻繁，
    未交代留意保管，一時疏忽將存放收銀機存根聯之紙箱視同
    廢紙箱處理掉，故貴所要求本商號提出收銀機存根聯，恕難
    提供，不是不願意提供。特此說明」等語各情，有前揭函及
    說明書在卷（原處分卷第182至190頁）可稽。綜合上開情節
    ，原告以事忙需時整理北港稽徵所函請提示之帳簿憑證（含
    收銀機發票存根聯），而申請該所准予延至94年7月14日提
    示期間，以前述說明書，向北港稽徵所說明因人員異動頻繁
    ，一時疏忽將存放二聯式收銀機統一發票存根聯之紙箱視同
    廢紙箱處理掉，致無法提供，被告乃以原告因一時疏忽未依
    首揭規定保存憑證，依稅捐稽徵法第44條規定，按查明認定
    原告未依規定保存憑證之銷售額34,052,398元處5%罰鍰1,70
    2,619元（原處分卷第146、176、177頁），於法並無不合。
    原告訴訟意旨雖執前詞主張因系爭發票存根聯數量龐大，需
    在倉庫（雲林縣口湖鄉○○村○○路76號）整理核對，經北
    港稽徵所職員林美玲口頭同意延期至同年7月14日提示，未
    料雲林縣口湖鄉於94年6月12日發生水災，致上開發票存根
    聯滅失，且原告急於重建，未及時向被告機關報備勘察，僅
    向雲林縣口湖鄉公所申報受災，並由該所於94年10月5日以
    九四口鄉民字第184號出具「淹水證明書」載明：「查程憲
    宗（按即原告）君住本鄉○○村○鄰○○路76號，於本年六
    一二水災期間住宅、屋內家具及收銀機統一發票存根聯自92
    年11月至94年4月份止淹水滅失，屬實無訛」（本院卷第32
    頁、第263頁）等語，符合查核準則第11條第4項「確實證據
    」之證明，又依臺灣省財政廳53年1月7日財稅一第63565號
    函釋「帳簿憑證如經查確實因不可抗力流失，應准免按未依
    保存論處」，原告收銀機統一發票存根聯遭受不可抗力之水
    災淹水滅失，依上開函釋，亦應免罰；且原告事後曾告知會
    計師事務所發票存根聯已難提示，委請其於94年6月14日向
    被告機關說明，惟事務所人員誤以為係原告疏失將存放存根
    聯之紙箱與廢紙箱一同處理掉才無法提示，未將因水災致存
    根聯滅失情事告知被告機關，致未為被告機關所採信等云云
    。惟查，原告於94年6月8日以（94）第052號函向北港稽徵
    所申請延期提示相關帳冊憑證，經該所以94年6月9日中區國
    稅北港三字第0940007678號函准予備查（即延至94年7月14
    日止）在案後，原告除於94年6月14日以（94）第066號說明
    書表明因「一時疏忽將存放收銀機存根聯之紙箱視同廢紙箱
    處理掉，故貴所要求本商號提出收銀機存根聯，恕難提供，
    不是不願意提供。特此說明」等情甚明，已如上述外，更於
    翌日（94年6月15日）依據前述說明書，將該說明書2.末段
    「故貴所要求本商號提出收銀機存根聯，恕難提供」更正為
    「故貴所要求本商號提出『92/12至94/4』收銀機存根聯，
    恕難提供」（即增列收銀機存根聯起迄日期-原處分卷第182
    頁），提出於北港稽徵所，該說明書立具日期已在雲林縣口
    湖鄉發生94年六一二水災之後，果系爭收銀機發票存根聯確
    因六一二水災淹水滅失，原告不可能於水災過後仍接連二日
    向北港稽徵所說明因「一時疏忽將存放收銀機存根聯之紙箱
    視同廢紙箱處理掉」；參以帳簿憑證辦法第25條規定：「營
    利事業之帳簿憑證，除為緊急避免不可抗力災害損失、或有
    關機關因公調閱或送交合格會計師查核簽證外，應留置於『
    營業場所』，『以備主管稽徵機關隨時查核』」，然原告營
    業地址位於雲林縣北港鎮○○路75號，（原處分卷第178頁
    ），原告為一百旺商號營利事業之獨資經營者，其將系爭收
    銀機發票存根聯存置於與營業場所不同鄉鎮之雲林縣口湖鄉
    水井村住宅，且淹水後之存根聯「完全滅失」，亦與常情有
    違。況依行為時查核準則第11條第4項所規定：「營利事業
    有．．．因遭受不可抗力災害以致帳簿憑證滅失情形者，應
    依第一百零二條第二款規定，併同災害損失報請稽徵機關派
    員勘查屬實或提出確實證據證明屬實」，然原告並未併同災
    害（水災）損失報請稽徵機關派員勘查屬實，迭經被告機關
    陳明，且為原告所不爭；又前揭淹水證明書經本院97年3月
    27日中高行祥忠96訴00758字第0970001287號函請口湖鄉公
    所查明該證明書所載「查程憲宗君住本鄉○○村○鄰○○路
    76號，．．．收銀機統一發票存根聯自92年11月至94年4月
    份淹水滅失．．．」之依據為何，及該所於出具證明書前有
    無派員前往淹水地址現場勘查等情，經該所以97年4月24日
    口鄉社字第0970004664號函復略以，原告於94年10月3日向
    該所申請淹水證明書，該所基於原告受災實情，核列原告住
    屋（即口湖鄉○○村○鄰○○路76號）淹水之事實，至「統
    一發票存根聯自92年11月至94年4月份止淹水滅失」乙事，
    係依據原告申請當日之口頭陳述，該所並未派員實地勘查，
    本院查詢之上開情事，乃本淹水事實所為裁量判斷，並未能
    證明上揭統一發票存根聯滅失真實等語（本院卷第216、218
    至220頁），準此，亦難憑為證明系爭收銀機統一發票存根
    聯已遭94年6月12日水災淹水滅失屬實之「確實證據」，原
    告上開主張，核非可採。原告請求訊問被告機關職員林美玲
    及第三人吳慧玲，以證明林美玲於94年6月10日左右（即六
    一二水災前）出外稽查業務時是否遇到原告，當時原告有無
    向其報告系爭收銀機統一發票存根聯已在倉庫（即雲林縣口
    湖鄉○○村○○路76號）整理中，待整理好後會送北港稽徵
    所查核，當時吳慧玲亦有在場乙節，並無必要。末按依稅捐
    稽徵法第44條未保存憑證之處罰，與同法第45條未將憑證存
    放於營業場所之處罰，本不相同，本件原告係未依規定保存
    憑證，符合稅捐稽徵法第44條處罰要件，故應依本條（第44
    條）規定處罰，原告主張應依同法第45條處罰，尚有誤會，
    均附此敘明。
五、綜上所述，本件原處分核無違誤，復查及訴願決定遞予維持
    ，亦無不合。原告訴訟論旨求予撤銷，為無理由，應予駁回
    。
據上論結，本件原告之訴為無理由，依行政訴訟法第195條第1項
後段、第98條第1項前段，判決如主文。
中    華    民    國    97    年     7    月    29    日
                臺中高等行政法院第二庭
                          審判長法  官  胡  國  棟
                                法  官  許  武  峰
                                法  官  林  秋  華
以上正本證明與原本無異。
如不服本判決，應於判決送達後20日內向本院提出上訴書狀，其
未表明上訴理由者，應於提起上訴後20日內向本院提出上訴理由
書（須依對造人數附具繕本）；如於本判決宣示或公告後送達前
提起上訴者，應於判決送達後20日內補提上訴理由書（須附繕本
）。未表明上訴理由者，逕以裁定駁回。
中    華    民    國    97    年     8    月     5    日
                                書記官  蔡  逸  媚


司法院資訊處製作；財團法人民間司法改革基金會備份。
